臺灣高等法院刑事判決　　　　　　　　　　　　　九十一年度上訴字第一五四二號
　　上訴人
　　即被告　乙○○
　　指定辯護人　本院甲○辯護人
右上訴人因家庭暴力殺人未遂等案件，不服臺灣士林地方法院，九十年度訴字第二○○號，中華民國九十一年四月十五日第一審判決（起訴案號：臺灣士林地方法院檢察
署八十九年度偵字第九七九七號），提起上訴，本院判決如左：
    主  文
上訴駁回。
    事  實
一、乙○○於民國八十八年十月十八日，至址設台北市○○路三八號之東潛實業股份
    有限公司購買義大利製，以壓縮氣體為發射動力，機械性能良好，可發射金屬箭
    具殺傷力之魚槍（MARES DIVING CYRANO 850牌，槍枝管制編號0000000000 ，槍
    身號碼 065）一支（含長八十五公分之魚鏢一支，即起訴書所稱之魚叉，內政部
    警政署刑事警察局鑑驗通知書所稱之魚箭），未經許可持有之，並將之置於其台
    北市○○區○○路三五二巷十五號住處內。
二、丁○○為乙○○胞弟之妻，二人為四親等內之旁系姻親，具有家庭暴力防治法第
    三條第四款之家庭成員關係。乙○○於八十九年十月四日下午至其友人曹健和台
    北市○○○路○段一七四號二樓住處飲酒，飲畢（尚未達精神喪失或精神耗弱狀
    態）返家後，思及丁○○曾多次至其上址住處口出惡言、擅自入其住處使用其內
    之家具，復曾諷刺過其弟，及曾因分房居住之事發生爭執，而心生憤意，竟基於
    殺人之犯意，於同日下午五時許，持其所有之上開魚槍（含魚鏢）及魚刀至其住
    處旁菜園內，先在距丁○○左側二公尺處，告稱丁○○：這是魚槍、這是魚刀等
    語後，旋以上開魚槍發射魚鏢，朝蹲在該處拔菜之丁○○左手上臂射入，魚鏢並
    貫穿至丁○○左胸腔後，揚稱：妳該死等語，於丁○○站起欲逃離之際，再持魚
    刀朝丁○○之右大腿砍殺（該處為丁○○原蹲下時之右手臂處），於丁○○逃離
    時自後追趕，幸經同在該處拔菜之乙○○胞姐莊寶幼及丁○○之妹丙○○拉住乙○○，使丁○○得以逃離，而未得逞，丁○○並受有左上臂膿瘍併尺神經麻痺及
    橫隔膜、脾臟破裂之傷害。
三、乙○○見丁○○已逃離現場，無法追得，心有不甘，因見丙○○尚在現場，竟另
    起恐嚇之犯意，對丙○○恫嚇稱：妳該死等語，且持魚刀自後追趕丙○○，以此
    加害生命、身體之事恐嚇丙○○，使其心生畏懼，致生危害於安全，約追趕七、
    八公尺後，乙○○始行離去。
四、嗣於同年月十六日下午三時五十分許，為警循線查獲乙○○，並扣得其所有之魚
    槍一把，及自丁○○受傷部位開刀取出之金屬箭頭已遭折斷之魚鏢一支。
五、案經被害人丁○○訴由臺北市政府警察局士林分局報請臺灣士林地方法院檢察署
    檢察官偵查起訴。
    理  由
一、訊據被告乙○○固坦認丁○○為其弟之配偶；其於八十八年十月十八日購買而持
    有上開魚槍（含魚鏢），雖有向警局申請許可，但尚未獲准，且將之置放在其上
    址住處等情不諱，惟矢口否認有殺害丁○○及恐嚇丙○○之犯行，辯稱：伊買那
    支魚槍伊有寫申請書，但是後來沒有准許；伊喝醉酒了，伊不知道云云，辯護人
    則為被告之利益辯稱：被告於本件行為前有飲酒，雖其仍能搭計程車返家，拿取
    魚槍、魚刀至菜園並發射，惟陽明醫院鑑定亦認被告當日精神狀態或受酒精影響
    而較平日薄弱，其行為應係在酒精去抑作用下之結果，酒後失憶亦可能於行為時
    即已失憶，對所為毫不知情，該鑑定對此未加審酌，遽爾判定被告於行為時未達
    心神喪失或精神耗弱之程度，似嫌速斷；被告家族有精神病史，上開鑑定報告亦
    認無法排除被告為精神病患之可能性。又被告與丁○○縱有小摩擦，衡情尚不致
    遽萌殺人之動機，如被告真有殺害被害人丁○○之意思，於發射魚槍時，當可朝
    其胸腔等致命部位為之，然事實上係對被害人之手臂，也不能遽認被告有殺人之
    犯意等語，另被告於警訊中另辯稱：當天係要打松鼠，沒想到打到告訴人丁○○
    云云。經查：
  (一)被告於八十八年十月十八日購買而持有前開魚槍（含魚鏢一支），長度均為八十
    五公分等情，有東潛實業股份有限公司九十年四月十一日函（參臺灣士林地方法
    院檢察署八十九年度偵字第九七九七號卷第五七頁）及所附之統一發票一紙（參
    前揭偵卷第一八頁）暨九十一年三月十五日函為證；另該魚槍經送內政部警政署
    刑事警察局鑑驗，認係義大利製，以壓縮氣體為發射動力，機械型能良好，可發
    射金屬箭，具殺傷力等情，有該局八十九年十月十三日刑鑑字第一五六五七○號
    之鑑驗通知書一份（參前揭偵卷第二七頁）在卷可稽；再查被告雖曾向警局申請
    持有前開魚槍，惟尚未獲核准，屬非法持有等情，亦有請（換）領自衛槍枝執照
    申請書（參前揭偵卷第一九頁）、台北市政府警察局士林分局九十年一月五日北
    市警士分刑字第九○六○二二八五○○號函（參前揭偵卷第四四頁）附卷可查。
    綜上，系爭魚槍具殺傷力，被告未經許可而持有之，堪以認定。
  (二)前揭事實欄二所述之丁○○為乙○○胞弟之妻，被告於八十九年十月四日下午五
    時許，持其上開魚槍（含魚鏢）及魚刀至其住處旁菜園內，在距丁○○左側二公
    尺處，告稱：這是魚槍、這是魚刀等語後，旋以上開魚槍朝蹲在該處拔菜之丁○○發射魚鏢（當時魚鏢係貫穿被害人丁○○左大臂，再插入左胸，並貫穿橫膈傷
    及腹部之脾臟，導致膈傷及脾臟破裂，魚鏢深入胸腔至少十五公分以上，且魚鏢
    有長達五公分之倒鉤，緊緊卡在胸腹內，當時如未開刀救治，絕對致命，參台北
    榮民總醫院九十一年六月二十六日北總行字第九一○六六五三號函）後，被告並
    揚稱：妳該死等語，再持魚刀朝正要站起欲逃離之被害人丁○○右大腿砍殺，復
    於丁○○逃離時自後追趕，惟被告遭莊寶幼及丙○○拉住，被害人丁○○始得以
    逃離之事實，業據被害人丁○○，及證人丙○○、莊寶幼於警訊、偵查，及原審
    時證述綦詳，此外並有台北榮民總醫院診斷證明書三紙在卷可稽，復經台北榮民
    總醫院函覆本院之九十一年六月二十六日北總行字第九一○六六五三號函，附卷
    可按，是被告持魚槍朝丁○○發射魚鏢，而該魚鏢貫穿丁○○之左大臂後射入丁○○左胸腔，被告復持刀砍殺丁○○之右大腿，於丁○○逃離時猶自後追趕，因
    在場之莊寶幼及丙○○阻止，被告方未能繼續追趕，丁○○始逃離現場等情，足
    堪認定。
  (三)再本件魚槍係義大利製、以壓縮氣體為發射動力、機械性良好，其魚鏢長達八十
    五公分，且持有須向警察主管機關申請自衛槍枝執照，是該魚槍於近距離內具強
    大之殺傷力，應為被告所明知，持之於二公尺內向人體發射，該長度八十五公分
    之魚鏢將會貫穿人體；而魚刀係鋒利、危險之刀械，以之砍殺人之要害部位，足
    以致人於死，若揮砍人之其他部位，亦可致失血過多，而奪人生命，乃為一般人
    所知。被告行為時非在精神喪失或耗弱之狀態下（另如後述），仍有辨別能力，
    其明知於近距離內以魚槍朝被害人丁○○身體上部發射長達八十五公分之魚鏢，
    該魚鏢會貫穿丁○○體腔，仍朝丁○○發射魚鏢，足致被害人死亡，猶仍下手，
    且於發射魚鏢後，復持魚刀往站起之丁○○右大腿處揮砍，致被害人受有前述之
    傷害，足認被告殺意甚堅，再參以被告發射魚槍後揚稱「妳該死」等語，及於丁○○起身逃跑時，仍持刀追砍，足見被告於持魚槍向被害人丁○○發射時，有致
    丁○○於死之犯意至明。被告所辯要射殺松鼠，沒想到射中丁○○云云，然查被
    告為前於發射前尚對被害人指稱其手持之物為魚槍，所辯顯係卸責之詞，不足採
    信。
  (四)被告於見無法追得跑離該處之丁○○後，復另行起意持魚刀追趕丙○○，並揚稱
    妳該死等語，致丙○○心生畏懼之情，業據被害人丙○○於偵查、原審調查時指
    訴綦詳，並於本院時稱：伊姊姊騎機車走之後，伊看到他手上有一把長刀，刀柄
    長長的，類似魚刀，刀刃大約一尺，伊姊姊走後他就拿刀追著伊，伊問他為什麼
    要追伊，他說因為伊是丁○○的妹妹，所以伊該死，伊回說伊和他無冤無仇，為
    什麼要殺伊？莊寶幼也勸他停止，後來他才沒有繼續追，伊就站在原地，他走了
    之後伊才騎了機車趕快走，伊當然會害怕（參本院九十一年六月二十七日訊問筆
    錄）等語，且經證人莊寶幼於原審時指證在卷。查被告當日持魚刀追趕丙○○之
    舉，係被告甫以魚槍、魚刀欲當場殺害丁○○未逞後，旋又持魚刀追趕丙○○，
    衡情丙○○自極恐懼，是被害人丙○○稱其會害怕等語，應為屬實，而非構陷之
    詞，堪以採信。
  (五)被告於為前開犯行前固有飲酒之情，業據證人曹健和證述在卷，而被害人丁○○
    、丙○○，及證人莊寶幼亦均稱有聞到被告身上有酒味，被告當日確有飲酒，應
    堪認定。然觀(1)被告當天在台北市○○○路○段一七四號二樓曹健和住處飲酒後
    ，仍獨自一人返回台北市○○區○○路三五二巷十五號住處，且事後仍記得當日
    係搭乘計程車返家而告知曹健和，且仍知車資七十元（業據證人曹健和及被告陳
    述在卷）；(2)被告返家後，乃持置於住處之魚槍、魚刀至菜園；(3)被告於菜園見
    丁○○，尚知走近丁○○二公尺處後，並告知丁○○所持之物為魚槍及魚刀後發
    射魚槍，且能操作使用魚槍及魚刀；(4)被告於丁○○跑離該處後，復另行持魚刀
    追趕丙○○時，丙○○問他為什麼要追伊，被告尚能與丙○○清楚對話；(5)被告
    殺害丁○○，及持魚刀追趕丙○○之時，被告之姊莊寶幼在現場均曾出手攔阻及
    勸阻被告，然被告均未對其姊莊寶幼有何不利之行為等情，堪信其當時仍清醒，
    對外界存在、發生之各項事務均能確切暸解、掌握，並據其認識擇定自然適當之
    回應模式，且於意識之控制、支配下實現其作為，可見其吸收之酒精成份對其認
    識力、價值判斷力及行為抉擇力，未生妨礙，自難認其當時係處於精神耗弱或心
    神喪失之狀態。且核諸台北市立陽明醫院對被告所作鑑定之報告：「被告於涉案
    過程，對於外界事務之理解及判斷應尚稱清楚，且無佐證支持其可能受精神病症
    狀之影響，故據以推斷其於八十九年十月四日涉案當時，其精神狀態或受酒精影
    響而較平日薄弱但應還未達到心神喪失或精神耗弱之程度，其行為應當是在酒精
    去抑作用下之結果，導致被告以攻擊來宣洩平日對丁○○隱忍的不滿，至於被告
    宣稱不記得所為之事，應不是推卸之詞，...，被告於案發過程極有可能亦是陷
    入酒後失憶之現象。但酒後失憶者在行為當時很可能對外界事務理解及判斷是清
    楚的，只是記憶無法儲存起來而導致事後不記得事情之經過」，亦認定被告當時
    應未達心神喪失或精神耗弱之程度，有該院九十一年一月四日北市陽醫精字第○
    九一六○○一四三○○號函所附之精神鑑定報告書可參。綜上，被告為上開犯行
    時，精神狀態應屬正常，而非處於精神耗弱或心神喪失之狀態。被告及辯護人所
    辯被告當時飲酒而不知情，應屬精神耗弱或心神喪失之狀態云云，殊違事實，難
    以採信。又被告家族雖有精神病史，而上開鑑定報告固無法完全排除被告為精神
    病病患之可能性，然尚無證據可資認定被告為上開犯行時，其有精神症狀發作，
    而受該症狀之影響，自難僅以其家族有精神病史，有精神病患之可能性，即認定
    被告當時係處於精神耗弱或心神喪失之狀態，辯護人執此為辯，難謂可採。本件
    事證明確，被告之犯行堪以認定。
二、核被告未經許可，持有魚槍部分，係犯槍砲彈藥刀械管制條例第九條第三項之罪
    ；其加害丁○○，因莊寶幼、黃莉禛阻止，及丁○○逃離現場而未遂部分，係犯
    刑法第二百七十一條第二項、第一項之殺人未遂罪。被告已著手於殺人犯行之實
    施，因上開外力介入之外部障礙始未得逞，為障礙未遂，爰依刑法第二十六條前
    段減輕其刑；被告以：妳該死等語，且持魚刀自後追趕丙○○此加害生命、身體
    之事恐嚇丙○○，使其心生畏懼，致生危害於安全部分，係犯刑法第三百零五條
    之恐嚇罪。被告所犯前開三罪間，犯意各別，行為互殊，應予分別論罪合併處罰
    。
三、原審適用槍砲彈藥刀械管制條例第九條第三項，刑法第十一條前段、第二百七十
    一條第二項、第一項、第三百零五條、第二十六條前段、第三十八條第一項第一
    款、第五十一條第五款、第九款，罰金罰鍰提高標準條例第一條前段，分別審酌
    被告持有魚槍之時間、犯罪之動機、手段、告訴人丁○○所受之傷勢、迄今尚未
    與被害人和解，賠償被害人所受之損害及其犯後態度等一切情狀，分別就所犯持
    有魚槍罪，處有期徒刑二月，殺人未遂部分處有期徒刑五年六月，恐嚇部分處有
    期徒刑五月，並定其應執行有期徒刑陸年，並就被告所有扣案之魚槍（槍枝管制
    編號：0000000000號，含金屬箭頭已遭折斷之魚鏢）壹支，依法宣告
    沒收，經核其認事用法，洵無不當，量刑亦屬妥適，被告上訴仍執陳詞，否認犯
    罪，指摘原判決不當，並無理由，其上訴應予駁回。
四、檢察官另認被告持魚槍、魚刀殺害丁○○時，另揚言：妳該死等語，亦涉刑法第
    三百零五條之罪云云，然查被告於持魚槍、魚刀殺害丁○○時，雖揚言：妳該死
    等語，然其為上開各語，乃為其殺人犯行助勢，被告主觀上僅有殺人之犯意，並
    無以該詞恐嚇丁○○之犯意，被告既無此犯意，即難認其另成立恐嚇丁○○之罪
    行，其此部份之犯行，自難證明。此部分原應為無罪之諭知，然因檢察官認此與
    已起訴且經本院論罪科刑之恐嚇罪部分，有連續犯之裁判上一罪關係，爰不另為
    無罪之諭知。
據上論斷，應依刑事訴訟法第三百六十八條，判決如主文。
本案經檢察官李進誠到庭執行職務。
中      華      民      國     九十一     年     七     月     廿三     日
                              臺灣高等法院刑事第十三庭
                                  審判長法  官  蔡    燉
                                        法  官  鄧  振  球
                                        法  官  李  春  地
右正本證明與原本無異。
殺人未遂部分如不服本判決應於收受送達後十日內向本院提出上訴書狀，其未敘述上
訴之理由者並得於提起上訴後十日內向本院補提理由書（均須按他造當事人之人數附
繕本）。
其他不得上訴。
                                        書記官  柳  秋  月
中      華      民      國    九十一    年     七       月     二十六   日
